【裁判字號】    89,上易,1553
【裁判日期】    891219
【裁判案由】    詐欺
【裁判全文】
臺灣高等法院臺南分院刑事判決               八十九年度上易字第一五五三號 Ｇ
      上  訴  人
      即  被  告  乙  ○  ○
右上訴人因詐欺案件，不服臺灣臺南地方法院八十九年度易字第一二六四號中華民國
八十九年八月四日第一審判決（起訴案號：臺灣臺南地方法院檢察署八十八年度偵字
第一一六四二號），提起上訴，本院判決如左：
      主      文
原判決撤銷。
乙○○以詐術得財產上不法之利益，處有期徒刑月。
      事      實
一、乙○○於民國（下同）八十五年八月間欲向丙○○借款，惟二人係初識，乙○○
    為取信於丙○○，乃持登記在其弟吳忠和（另行不起訴處分）名下之坐落台南縣
    新化鎮○○○段六一三之二地號土地所有權狀交付予丙○○作為擔保，丙○○遂
    借款新台幣（下同）一百萬元予乙○○為期一年，詎屆清償期未予清償，以先返
    還十萬元為手段，要求暫勿就上開土地強制執行及緩期一年清償，雙方遂於八十
    六年八月六日就上開借款餘額九十萬元另訂為期一年之借貸契約，約定八十七年
    八月六日清償。嗣乙○○於八十六年九、十月間某日，到台南縣新化鎮○○路七
    七七巷十八號丙○○住處，向丙○○佯稱吳忠和已同意出售該筆土地，擬將所得
    款項全數做為清償上開借款之用，丙○○不疑有他，乃將上揭土地所有權狀交還
    予乙○○，使丙○○之擔保權利消滅，乙○○因而得財產上之不法利益，詎乙○○於八十六年十月三日經由仲介丁○○介紹將上開土地連同同段六一三─三地號
    土地，以六十五萬元賣予劉江麗玉，交由代書甲○○於同年月三十日辦理所有權
    移轉登記完畢後，上開價款扣抵仲介丁○○分別於八十六年九月八日一部及同年
    十一月四日兩部，向買主劉江麗玉之夫戊○○所經營之車行購得三陽機車計三部
    之價金十四萬三千九百四十三元（每部銷售價四萬五千八百元，稅額二千一百八
    十一元），乙○○取得十六萬八千元價金（包括尾款六萬八千元及後來向丁○○
    之兄取得十萬元）（上開價款尚扣抵仲介丁○○分別於八十六年九月八日一部及
    同年十一月四日兩部，向買主劉江麗玉之夫戊○○所經營之車行購得三陽機車計
    三部之價金十四萬三千九百四十三元《每部銷售價四萬五千八百元，稅額二千一
    百八十一元》，其餘款項由仲介丁○○拿走，行蹤不明），竟未將之償還予丙○○，丙○○至此始知受騙。
二、案經丙○○訴由臺灣臺南地方法院檢察署檢察官偵查起訴。
      理      由
一、訊據上訴人即被告乙○○固坦承於上揭時間持上開地號土地所有權狀交付予丙○○作為擔保而借得一百萬元，後清償十萬元，餘額九十萬元約定八十七年八月六
    日清償及自告訴人丙○○處取回作為擔保之上開土地所有權狀，將上開土地連同
    同段六一三─三地號土地，以六十五萬元賣予劉江麗玉後，乙○○取得十六萬八
    千元價金，餘額扣抵仲介丁○○分別於八十六年九月八日一部及同年十一月四日
    兩部，向買主劉江麗玉之夫戊○○所經營之車行購得三陽機車計三部之價金十四
    萬三千九百四十三元，餘款由仲介丁○○拿走等情不諱，惟否認有詐欺犯行，並
    辯稱：伊經朋友丁○○介紹向告訴人借錢，有拿土地權狀給告訴人擔保，但伊弟
    吳忠和不肯設定抵押，當時告訴人說該地無通路，不想要，伊有說會幫渠處理，
    在數月後渠主動將權狀返還給伊，伊有告訴渠把土地賣出去，會將價金一部分作
    為本件借款之清償。伊拿到權狀約一年後，找到買主將該地賣出。但伊僅拿到十
    六萬八千元價金云云。經查：
（一）右揭事實，業據告訴人指訴明確，並提出借款契約書、土地登記簿謄本各一紙
      為據（見偵查卷第六頁至十一頁）。且系爭土地係於八十六年十月三日以被告
      之弟吳忠和名義，以六十五萬元賣予劉江麗玉，交由代書甲○○於同年月三十
      日辦理所有權移轉登記完畢後，上開價款扣抵仲介丁○○分別於八十六年九月
      八日一部及同年十一月四日兩部，向買主劉江麗玉之夫戊○○所經營之車行購
      得三陽機車計三部之價金十四萬三千九百四十三元（每部銷售價四萬五千八百
      元，稅額二千一百八十一元），被告僅向其取得尾款六萬八千元等情，亦據證
      人即劉江麗玉之夫戊○○於本院調查中到庭作證屬實（見本院八十九年十月二
      十六日、同年十一月十六日訊問筆錄），復有其於本院當庭提出之機車銷售明
      細表（附於本院八十九年十一月十六日訊問筆錄），另有買賣契約書及台南縣
      新化地政事務所八十九年五月六日八九所一字第四二二０號函所附之買賣所有
      權移轉契約書在卷可憑（見原審卷第十二頁、第十五、十六頁、第八十頁）。
（二）被告於八十六年九、十月間某日，到台南縣新化鎮○○路七七七巷十八號向丙○○住處，以要賣土地還債為由，取回系爭土地所有權狀之事實，業據告訴人
      之妻余麗美於原審到庭證稱：該所有權狀是我先生丙○○拿回來要我放好。他
      之前告訴我朋友介紹要向他借錢，我說要有抵押，於是他就拿該張土地所有權
      狀回來。之後丙○○說借錢的人要處理該土地，處理後要將錢還給我們，於是
      我先生將土地權狀取走。當晚有人騎機車來我家，拿回權狀就走了。因天色已
      晚，我未看清是何人來，但應該是在庭上的被告。我有問我先生是何人來，我
      先生回答說是『東仔』等語（見原審卷第四十三頁）。雖被告之妻沈麗枔亦到
      庭證稱：丙○○嫌該土地沒有價值，所以將權狀還給我們，是在他找來的代書
      家外面拿權狀給我們，時間已記不清楚云云（見原審卷第五十六頁），然查被
      告在八十五年八月間向告訴人借款一年，嗣八十六年八月六日因無法全部清償
      ，仍先清償十萬元，並簽訂「借款契約書」，約定緩期清償一年，至八十七年
      八月六日始屆清償期，此有該契約書在卷可憑。而依該契約書第二條約定「抵
      押物（即系爭土地）有毀損或減少及被他人查封、假扣押、假處分，預告登記
      時（借款）則視為全部到期」。且繕寫該契約書之代書陳美雲於原審到庭證稱
      ：（問：是否有提到土地要設定抵押權？）有，但乙○○的弟弟不肯拿出印鑑
      等語（見原審卷第七十一頁），並參以被告之妻沈麗枔亦證稱：將權狀交給丙○○之用意是當成借款的證據，萬一錢沒有還時，土地要讓他處理等語（見原
      審卷第五十六頁）。足見在八十六年八月六日簽訂契約時，權狀尚在告訴人持
      有當中，所以才有緩期一年之約定，而不是賣地還債，且告訴人雖然沒有在系
      爭土地上設定抵押權，但確實以之該土地權狀作為債權的保障無訛。再查，被
      告於八十六年九、十月間某日拿回系爭土地所有權狀後，旋透過丁○○之介紹
      ，於八十六年十月三日出售予劉江麗玉。該土地連同同段六一三─三地號土地
      ，在八十六年十一月五日設定本金最高限額抵押九十六萬元予第一商業銀行股
      份有限公司，並貸得款項六十五萬元，此據證人戊○○到庭證稱：是我購買，
      登記我太太名下。是一位叫丁○○的向我買三部機車價金十四萬三千九百四十
      三元，但事後沒有付款，稱其有放訂金購買系爭土地，要讓給我。之後乙○○
      及太太、弟弟在代書處訂立買賣契約書，土地移轉給我後，向銀行貸得六十五
      萬元等語（見原審卷第七十二頁、本院八十九年十月二十六日訊問筆錄）。而
      系爭土地在八十六年十月三十日過戶予劉江麗玉後，持以向銀行借款，短時間
      內即貸得六十五萬元（相當於借款金額三分之二以上），顯然該土地價值不斐
      ，告訴人所以同意被告將權狀取回，應是被告同意以土地價款清償債務，否則
      被告已債信不佳，有屆期無力清償再請求緩期清償之紀錄，告訴人不可能放棄
      這惟一的擔保品。故證人余麗美之證詞符合常情，應與事實相符；證人沈麗枔
      之證詞不足採信。
（三）又被告持系爭土地出賣予劉江麗玉，價金六十五萬元（依據證人戊○○之證詞
      ），惟被告僅取得六萬八千元尾款，此據證人戊○○在原審證稱：撥款下來，
      丁○○說地主急著用錢，叫我將錢交給他，因我來不及去銀行領款，我向鄰居
      借款湊得款項交給丁○○，金額包括六十五萬貸款，扣除機車錢、稅金。尾款
      六萬八千元我已交給乙○○等語（見原審卷第七十二頁、本院八十九年十月二
      十六日訊問筆錄），並有調解書一紙在卷可憑（見原審卷第八十一頁）。被告
      復於本院調查中坦供事後向丁○○之兄追回十萬元（見本院八十九年十月五日
      訊問筆錄），則本件買賣價款被告共取得十六萬八千元之價金，堪認屬實。
（四）綜上所陳，被告顯以出賣系爭土地清償債務為由，向告訴人取回借款之擔保品
      即系爭土地所有權狀，嗣出售土地後，雖僅取得部分款項，然應將此情誠實告
      知告訴人；惟捨此不為，非但否認有賣地還債之約定，並且不將取得價金十六
      萬八千元先清償告訴人，足認其於取回系爭權狀時，即有使告訴人擔保權利消
      滅而取得不法利益之意圖及詐欺犯意甚明。被告於本院調查中改辯稱其有將尾
      款六萬八千元給付告訴人云云，尚乏實據，難予採信。
    故被告上開所辯，顯係事後避重就輕之詞，不足採信。其事證明確，犯行洵堪認
    定。
二、查「被告共同以詐術，向質權人將質物（汽車）騙回，另售他人，且經過戶，致
    質權人喪失其質物之占有而不能請求返還，質權歸於消滅，使取回之原質物價值
    增高，即屬取得財產上之不法利益，應共同成立刑法第三百三十九條第二項之罪
    。」，最高法院著有六十六年台非字一四五號判例可資參照。告訴人持有系爭土
    地之所有權狀，雖然不能行使抵押權，也不能自行出售抵債，但被告亦不能出售
    土地，所有權受到限制，其性質雖非質權或抵押權，但以該權狀作為債權之擔保
    堪可認定。被告把權狀騙回後，將土地出售他人，致使告訴人擔保權利消滅；被
    告受限制之所有權則回復（已能出賣了），顯然取得不法利益。核被告所為係犯
    刑法第三百三十九條第二項之詐欺得利罪，應依同條第一項之刑處斷之。
三、原審認被告之罪證明確，因予論罪科刑，固非無見。惟（１）系爭土地係交由代
    書甲○○於八十六年十月三十日辦理所有權移轉登記完畢，有台南縣新化地政事
    務所八十九年五月六日八九所一字第四二二０號函所附之買賣所有權移轉契約書
    在卷可憑，且原判決理由（四）項亦認被告係透過丁○○之介紹，於八十六年十
    月三日將系爭土地出售予劉江麗玉。足見丁○○非辦理系爭土地所有權移轉之代
    書，僅係土地仲介而已，詎原判決事實及理由另誤認為丁○○係辦理系爭土地所
    有權移轉之代書，即與事實不合而有未洽。（２）又原判決事實及理由認定被告
    就本件買賣價款僅取得尾款六萬八千元，並不將該款先清償告訴人，足認其有取
    得不法利益之意圖。惟查，事實上被告就本件買賣價款除取得尾款六萬八千元外
    ，尚向丁○○之兄追回十萬元，則其取得本件價款共計十六萬八千元，原判決就
    此認定亦有疏誤，亦有未妥。（３）系爭土地由代書甲○○於八十六年十月三十
    日辦理所有權移轉登記完畢，有土地登記簿謄本在卷足稽；原判決理由（四）項
    、第八、九行卻誤載為系爭土地在八十六年十一月七日過戶予劉江麗玉，亦有不
    妥。被告上訴意旨空言否認犯罪而指摘原判決有不當之處，雖無可取，惟原判決
    既有上述可議之處，自應由本院將原判決撤銷改判。爰審酌被告假以賣地還債，
    致告訴人受騙交還系爭權狀，於賣地後卻不將取得價金十六萬八千元先清償告訴
    人，使告訴人擔保權利消滅而取得不法利益之動機、目的、手段、對告訴人所生
    之危害及犯後態度等一切情狀，仍量處如主文第二項所示之刑。
四、公訴意旨另以：被告乙○○於清償期屆至後無力清償，竟意圖為自己之不法利益
    ，先藉口以還款十萬元予丙○○之手段，使丙○○陷於錯誤，暫時不就該筆土地
    取償，並允諾緩期一年清償云云，亦認此部分為詐欺得利之犯行。按犯罪事實應
    依證據認定之，無證據不得推定其犯罪事實；又不能證明被告犯罪，應諭知無罪
    之判決，刑事訴訟法第一百五十四條、第三百零一條第一項分別定有明文。次按
    施用詐術必須被詐欺人因其詐術而陷於錯誤，若其所用方法，不能認為詐術，亦
    不致使人陷於錯誤，即不構成。被告於八十六年八月六日清償權屆至後，請求緩
    期清償，告訴人對被告之信用評估後，同意被告先清償十萬元，餘欠款九十萬元
    展期一年，此有借款契約書一紙在卷可憑；當時被告所有之系爭土地尚未出售，
    被告有相當資力，請求緩期清償亦是權利之正當行使，難認該緩期清償之請求為
    施用詐術。況且告訴人不能行使抵押權，也不能自行出售抵債，已如前述，僅能
    要求被告出售還錢，故被告亦未獲得土地不被取償之利益。此外復查無其他積極
    證據足資證明被告該請求緩期清償之行為有何詐欺犯行，揆諸前揭說明，不能證
    明被告犯罪。惟公訴人此部分與前揭論罪科刑為單純一罪，爰不另為無罪之諭知
    ，附此說明。
據上論斷，應依刑事訴訟法第三百六十九條第一項前段、第三百六十四條、第二百九
十九條第一項前段，刑法第三百三十九條第二項、第一項，罰金罰鍰提高標準條例第
一條前段，判決如主文。
本案經檢察官蘇南桓到庭執行職務。
中    華    民    國      八十九      年      十二      月      十九    日
                                  臺灣高等法院臺南分院刑事第一庭
                                      審判長法官  鄭    文    肅
                                            法官  楊    明    章
                                            法官  王    浦    傑
右正本證明與原本無異。
不得上訴。
                                      法院書記官  蔡    振    豐
中    華    民    國      八十九      年      十二      月     二十     日
附錄法條：
刑法第三百三十九條第一項：意圖為自己或第三人不法之所有，以詐術使人將本人或
                          第三人之物交付者，處五年以下有期徒刑、拘役或科或
                          併科一千元以下罰金。
刑法第三百三十九條第二項：以前項方法得財產上不法之利益或使第三人得之者，亦
                          同。


司法院資訊處製作；財團法人民間司法改革基金會備份。
